【裁判字號】    95,上訴,774
【裁判日期】    950717
【裁判案由】    違反森林法
【裁判全文】
臺灣高等法院高雄分院刑事判決         95年度上訴字第774號
上  訴  人
即  被  告  甲○○
選任辯護人  沈榮生  律師
上列上訴人因違反森林法案件，不服臺灣高雄地方法院94年度訴
字第2221號中華民國95年3 月22日第一審判決（起訴案號：臺灣
高雄地方法院檢察署93年度偵字第19815 號），提起上訴，本院
判決如下：
    主  文
原判決撤銷。
甲○○依法應擬具水土保持計畫而未擬具，致生水土流失，處有
期徒刑陸月，如易科罰金，以銀元參佰元即新台幣玖佰元折算壹
日。
    事  實
一、甲○○明知行政院農業委員會林務局旗山事業區（下稱旗山
    事業區）所轄第108 林班地（即田寮鄉月世界地區），係屬
    山坡地，因其在該山坡地下方有面積約2 甲之魚池，其魚池
    上方之坡上原有一條條約6 、7 米寬之步道，雨水原循步道
    往下坡流去，惟因有泥土崩落堆積於該原步道，於下雨時積
    土會堵住水流，而使沖下之混濁泥水，會流入其前開魚池，
    混濁之泥水會使魚死亡，並影響魚之品質，而無法使用該魚
    池，乃思沿該步道挖一水溝流水道，使雨水順水溝而下，避
    免泥水流入其魚池，又其明知山坡地開挖前，應先擬具水土
    保持計畫，送請主管機關核定，始得開挖，詎其未依規定先
    擬具水土保持計畫，送請主管機關核定，竟於93年7 月28日
    ，以1 小時1 千元之工資，僱用不知情之乙○○（已另行不
    起訴處分），駕駛挖土機循上開步道挖一流水道，使雨水順
    所闢流水道而下，計沿坡壁挖長約200 公尺之流水道，惟因
    未做水土防護處理設施，致破壞地表而生水土流失，嗣於同
    日17時許，工人乙○○正駕駛挖土機掘挖流水道整地時，在
    上址為行政院農業委員會林務局屏東林區管理處旗山工作站
    （下稱旗山工作站）巡視員丙○○發覺而報警處理而查獲。
二、案經行政院農業委員會林務局屏東林區管理處（下稱屏東林
    區管理處）訴由高雄縣政府警察局湖內分局移送臺灣高雄地
    方法院檢察署檢察官偵查起訴。
    理  由
一、上揭事實，業据上訴人甲○○於本院審理時坦承：我沿著該
    山坡地下方有面積約2 甲之魚池，上方原有一土路，因有泥
    土崩落堆積於該土路，而於下雨時，沖下之泥水混濁，會流
    入我養魚之魚池，使池水混濁致魚死亡，我才在沿土路整理
    挖一山溝水道，使雨水順水溝而下，避免泥水流入魚池，開
    挖山溝沒有向主管機關申請，不知該處係國有保安林等語不
    諱，雖辯護人辯稱：該地是俗稱「月世界」之清灰岩地質，
    草木原本不生，表土遇雨即剝離流失，泥水會流到下方甲○○之魚池，造成損失，甲○○是保護自己權利，沒有犯法云
    云。惟查：
（一）上訴人甲○○所開挖地點為旗山事業區108 林班國有林地
      ，經台灣省政府於37年4 月15日公告編入保安林編號為22
      01號保安林，有屏東林區管理處94年2 月1 日旗業字第09
      46310320函附卷可稽；又上訴人甲○○開挖之面積為1188
      平方公尺，亦有高雄縣路竹地政事務所94年2 月2 日路地
      所二字第0940000896號函附之土地複丈成果圖可憑。又開
      挖地點地表裸露，留有明顯挖土機挖掘之痕跡，上訴人甲○○及所僱用之乙○○在上開林地內駕駛挖土機挖掘積土
      情形，亦經旗山工作站巡視人員丙○○拍照存證，有照片
      6 幀在卷可憑，是上訴人甲○○確有挖掘整理土地之行為
      ，應無疑義。
（二）上訴人甲○○於警訊及偵查中亦坦承：該處原本就有土路
      ，祇是請人清理路上積土及水溝等語，證人即旗山工作站
      技術士巡經該處發覺上情之丙○○於原審陳稱：從影像檔
      、航照圖發現原先有一條小路，上面是草，算起來差不多
      7 米左右，經被告整修後去現場測量，路已經拓寬至10米
      ，草已被挖土機推平等語。復經屏東林區管理處派員巡視
      現場後，以94年9 月27日旗業字第0946313799號函送93年
      8 月26日（案發後1 月，編號A1、B1、C1）、94年9 月16
      日（案發後1 年，編號A2、B2、C2、D） 照片（見原審卷
      第30－33頁），經比對後，足認上訴人甲○○開挖之處，
      原是山壁旁之原路徑，地面狀態為泥土、石塊及雜草蔓生
      ，路面高低不平，寬窄不一，山壁呈現自然落石，雖可供
      人行走，惟顯難供自用小客車行駛，上訴人甲○○開挖一
      月後，地面平整，部分地面長有矮草，山壁整齊，證人李
      俊毅於原審亦稱：該處沒有水溝，是有一條路，因人口愈
      來愈少很少人在出入等語，從而上訴人甲○○所稱原來有
      土路，應係指如編號A2、B2、C2、D 照片所示之情形，足
      見上訴人甲○○確有在該處開挖，已甚明確。
（三）上訴人甲○○雖辯稱：不知該處係國有保安林云云。惟查
      上訴人甲○○所開挖地點為旗山事業區108 林班國有林地
      ，經台灣省政府於37年4 月15日公告編入保安林編號為22
      01號保安林，上訴人甲○○為高雄縣田寮鄉田寮村村長，
      復據其自承自83年即擔任迄今，則該地非私人所有之土地
      ，應為當地一般人所知，尤以上訴人甲○○為該處村長，
      當無不知其屬公有土地之理。又該地處田寮鄉是俗稱「月
      世界」之地區，屬清灰岩地質，林木原本不生，只生草質
      性之植物，有警卷照片可稽，有特別保育之必要，亦為常
      人所得想見之事，上訴人甲○○擔任村長職務，所挖掘之
      地為山坡地，所辯不知為國有之保安林云云，係卸責之詞
      ，自不足採。
（四）辯護人雖另辯稱：該地是俗稱「月世界」之清灰岩地質，
      草木原本不生，表土遇雨即剝離流失，泥水會流到下方甲○○之魚池，造成損失，甲○○是保護自己權利，沒有犯
      法云云。惟查若有泥水會流到下方上訴人甲○○之魚池，
      造成損失，上訴人甲○○為保護自己權利，也應擬具水土
      保持計畫向主管機關申請開挖，其未檢具水土保持計畫向
      主管機關申請即自行開挖，仍屬違法，辯護人所辯亦不足
      採。
（五）又經本院會同旗山工作站人員前往現場勘驗，發現該處上
      訴人甲○○之魚池旁邊另有道路環繞，其魚池在下方，離
      上方開挖處高度有14.55 公尺，因日前有下雨，該處仍有
      淤水、污泥，業經本院於95年6 月15日前往現場勘驗屬實
      ，並有照片可憑（見本院卷第41至51頁照片），其中第41
      、42、43頁為淤泥照片，第46、47、50、51頁為另環池道
      路照片，第48、49頁為高度照片其中人站處為開挖處，又
      証人即旗山工作站技術士丙○○於本院審理時陳稱：該挖
      處距離魚池高度為14.55 公尺，坡度50度，平行距離12.2
      1 公尺等語（見95年7 月3 日本院審判筆錄，即本院卷第
      61頁）。因上訴人甲○○之魚池旁邊另有道路環繞，自無
      需再開設道路，又其魚池在下方，開挖處在上方，兩者高
      度相差14.55 公尺（見本院卷第48、49頁高度照片），其
      間又無引路聯繫，可見上訴人甲○○並非要開設道路，又
      上訴人甲○○於警訊伊始即自承：我在該地旁作漁塭養殖
      ，那是很久以前的路，後來改道（指前述改為現有之環池
      道路），沒有使用，只有作為水溝使用等語（見93年9 月
      12日警訊筆錄）；証人即挖土機司機乙○○於警訊中亦陳
      稱：是在清除水溝等語（見93年9 月12日警訊筆錄）；證
      人李俊毅於原審亦稱：路因人口愈來愈少很少人在出入等
      語。上訴人甲○○對証人即挖土機司機乙○○於警訊中之
      陳述亦不爭執，依刑事訴訟法第159 條之5 第2 項規定，
      証人乙○○於警訊中之陳述自得做為証据。因上訴人甲○○之魚池已另有道路環池，該魚池上方之原土路因而很少
      人在使用，而上訴人甲○○魚池在下方14.55 公尺、坡度
      50度處，沒有必要開設道路，前述高度、坡度也不適合開
      設道路通其魚池，是為免遇雨上方剝離之表土流失，泥水
      流到下方上訴人甲○○之魚池，使魚池不能利用，上訴人
      甲○○才將原土路整理做為排水之路，故上訴人甲○○目
      的非開設道路，檢察官之起訴書犯罪事實欄亦敘及是僱工
      清理水溝，其所辯非開設道路，是在清理水溝等語，應屬
      可信，惟此仍不能解免上訴人甲○○在該山坡地上擅自開
      挖之罪責。
    綜上所述，因上訴人甲○○在前開山坡地上僱工開挖，而上
    訴人甲○○已坦承未經主管機關核准，足証上訴人甲○○確
    有依法應擬具水土保持計畫而未擬具，而擅自在該山坡地上
    開挖，致生水土流失之行為，事証明確，其犯行已堪認定。
二、上訴人甲○○未先擬具水土保持計畫，送請主管機關核定，
    而於上開土地開挖地表行為致水土流失，核其所為，係犯山
    坡地保育利用條例第35條第3 項前段、第1 項第1 款之未先
    擬具水土保持計畫而擅自實施罪。又公訴人認上訴人甲○○
    所為係犯森林法第51條第3 項、第1 項之於保安林擅自占用
    罪，惟查因上訴人甲○○之魚池已另有道路環池，該魚池上
    方之原土路因而很少人在使用，而上訴人甲○○魚池在下方
    14.55 公尺、坡度50度處，沒有必要開設道路，前述高度坡
    度也不適合開設道路通其魚池，是為免遇雨上方剝離之表土
    流失，泥水流到下方上訴人甲○○之魚池，使魚池不能利用
    ，上訴人甲○○才將原土路整理做為排水之路，故上訴人甲○○目的非開設道路，已如前述，上訴人甲○○並非占用，
    亦非墾殖，應不構成森林法第51條第3 項、第1 項之於保安
    林擅自占用罪，其起訴法條應予變更。上訴人甲○○僱用不
    知情之乙○○駕駛挖土機開挖山坡地為間接正犯。又刑法已
    於94年2 月2 日修正公布，於95年7 月1 日施行，新修正之
    刑法第41條易科罰金之折算標準修正為以新台幣1 千元、2
    千元、3 千元折算1 日，較修正前舊法之銀元3 百元折合新
    台幣9 百元折算1 日為重，修正後之法律處罰較重，依刑法
    第2 條第1 項前段從舊從輕之規定，應適用有利於上訴人甲○○之修正前刑法第41條易科罰金之折算標準處罰。
三、原審予以論科，固非無見，惟查因上訴人甲○○之魚池已另
    有道路環池，該魚池上方之原土路因而很少人在使用，而上
    訴人甲○○魚池在下方14.55 公尺處，沒有必要開設道路，
    前述高度也不適合開設道路通其魚池，上訴人甲○○是為免
    遇雨上方剝離之表土流失，泥水流到下方其魚池，上訴人甲○○才將原土路整理做為排水之路，故上訴人甲○○目的非
    開設道路，已如前述，上訴人甲○○並非占用，亦非墾殖，
    應不構成違反森林法之罪，原審認上訴人甲○○構成森林法
    第51條第3 項、第1 項之於保安林擅自占用罪（開闢道路）
    ，尚有未洽，上訴人甲○○上訴否認犯罪，雖無理由，惟原
    判決既有可議，自應予撤銷改判。審酌上訴人甲○○未擬具
    計畫報請主管機關核准，而擅自僱工在山坡地上開挖水溝流
    水道，破壞水土保持與植被生態，開挖約200 公尺，該地原
    無林木，只是草質性植物被破壞，其是為免遇雨上方剝離之
    表土流失，泥水流到其下方之魚池使其受損，才將原土路整
    理做為流水道等一切情狀，爰量處有期徒刑6 月，並諭知如
    易科罰金以銀元3 百元即新台幣9 百元折算1 日。
據上論結，應依刑事訴訟法第369 條第1 項前段、第364 條、第
299 條第1 項前段、第300 條，山坡地保育利用條例第35條第1
項第1 款、第3 項前段，刑法第11條前段、第2 條第1 項前段、
修正前刑法第41條第1 項，罰金罰鍰提高標準條例第2 條，判決
如主文。
本案經檢察官陳國全到庭執行職務。
中    華    民    國    95    年    7     月    17    日
                  刑事第六庭  審判長法  官  張盛喜
                                    法  官  李璧君
                                    法  官  曾逸誠
以上正本證明與原本無異。
如不服本判決應於收受本判決後10日內向本院提出上訴書狀，其
未敘述上訴理由者，並得於提起上訴後10日內向本院補提理由書
狀（均須按他造當事人之人數附繕本）「切勿逕送上級法院」。
中    華    民    國    95    年    7     月    17    日
                                    書記官  林明威
附錄本件判決論罪科刑法條：
山坡地保育利用條例第35條
有下列情形之一者，處新台幣6 萬元以上30萬元以下罰鍰︰
一、依法應擬具水土保持計畫而未擬具，或水土保持計畫未經核
    定而擅自實施，或未依核定之水土保持計畫實施者。
二、違反第25條第1 項規定，未在期限內改正者。
前項各款情形之一，經限期改正而不改正，或未依改正事項改正
者，得按次分別處罰，至改正為止；並得令其停工，沒入其設施
及所使用之機具，強制拆除並清除其工作物；所需費用，由經營
人、使用人或所有人負擔。
第1 項各款情形之一，致生水土流失、毀損水土保持處理與維護
設施或釀成災害者，處6 月以上5 年以下有期徒刑，得併科新台
幣60萬元以下罰金；因而致人於死者，處3 年以上10年以下有期
徒刑，得併科新台幣80萬元以下罰金；致重傷者，處1 年以上7
年以下有期徒刑，得併科新台幣60萬元以下罰金。


司法院資訊處製作；財團法人民間司法改革基金會備份。
